【裁判字號】    99,重上,221
【裁判日期】    990810
【裁判案由】    遷讓房屋等
【裁判全文】
臺灣高等法院民事判決                 99年度重上字第221號
上  訴  人  乙○○○
訴訟代理人  孫銘豫律師
            陳鈺歆律師
被  上訴人  行政院農業委員會林業試驗所
法定代理人  甲○○
訴訟代理人  李志澄律師
複  代理人  林國明律師
            林美伶律師
上列當事人間遷讓房屋等事件，上訴人對於民國98年9月30日臺
灣臺北地方法院第一審判決（98年度重訴字第188號）提起上訴
，本院於99年7月27日言詞辯論終結，判決如下：
    主  文
上訴駁回。
第二審訴訟費用由上訴人負擔。
原判決主文欄第五項第四行關於「返還予原告及其他共有人」部
分，應更正為「返還予原告」。
    事實及理由
一、被上訴人起訴主張：臺北市○○區○○段6小段135號土地（
    下通稱系爭土地），係中華民國所有，而由伊與財政部國有
    財產局（下稱國產局）共同管理。又坐落系爭土地上門牌號
    碼臺北市中正區○○○路○段108號1樓之622建號建物（下通
    稱系爭建物，系爭建物之增建部分則稱系爭增建物，系爭建
    物與系爭土地合稱系爭房地），亦屬中華民國所有。上訴人
    因其配偶黃奕有任職於伊而配住使用系爭房地，與伊間存有
    使用借貸關係（下稱系爭借貸關係），然非賦予上訴人得永
    久居住之權利。嗣因黃奕有退休並死亡，系爭借貸關係之目
    的使用完畢，伊得終止系爭借貸關係。且依行政院於74 年5
    月18日以臺74人政肆字第14927號函釋示（下稱系爭函釋）
    ，本於政府照顧退休人員生活之美意，於72年4月29日前退
    休之人員，准許續住至宿舍處理時為止。今伊催請上訴人返
    還系爭房地之行為，自屬處理之行為，是上訴人於97年1 月
    9日受催告返還系爭房地後，即負有返還義務，惟上訴人仍
    繼續使用，自屬無權占用。爰請求上訴人遷讓返還系爭房地
    ，及給付相當於租金之不當得利，並聲明：(一)上訴人應自坐
    落系爭土地上，如附圖所示已登記部分丙，面積35.77平方
    公尺之系爭建物遷出，將系爭建物返還予伊，並將占用系爭
    土地如附圖所示Ｊ部分面積16.55平方公尺（下稱系爭Ｊ部
    分土地）、如附圖所示Ｋ部分面積31.31平方公尺（下稱系
    爭Ｋ部分土地），返還予伊及其他共有人。(二)上訴人應給付
    伊新臺幣（下同）9萬9867元，及自起訴狀繕本送達翌日起
    至清償日止，按週年利率5％計算之利息，暨自97年12月26
    日起至遷讓返還系爭房地之日止，按月給付伊9987元。(三)願
    供擔保請准宣告假執行（原審判決已確定部分均不予列載）
    。
二、上訴人則以：依中央各機關學校國有眷舍房地處理要點（下
    稱眷舍處理要點）第3條之規定，國有眷舍之合法現住人包
    括退休人員與眷屬，伊為被上訴人退休人員黃奕有之遺眷，
    故屬有權占有。且系爭房地既未經被上訴人處理，伊占用系
    爭房地之使用借貸目的即未終止，益證伊為有權占有。又黃
    奕有為國家服務獲配住系爭房地，倘單純解釋系爭房地為私
    法上使用借貸之關係，僅因其退休即認借貸目的使用完畢，
    進而認伊使用系爭房地屬無權占有，並不合理。況被上訴人
    曾於91年11月15日，通知原審共同被告李桂苓出席第3次說
    明會，益證伊係有權占有。至被上訴人請求遷讓系爭房地，
    另請求不當得利，有權利濫用情事。況伊獲配住系爭建物時
    ，家庭人口眾多，系爭建物空間非常狹小，有不敷使用之情
    形，方在被上訴人默許下，為系爭增建物使用，今事過境遷
    ，被上訴人卻對伊請求不當得利，令伊無法接受。縱認伊有
    遷讓系爭房地並返還不當得利之必要，然因系爭建物為低矮
    、老舊房舍，附近交通雖稱便利，但與捷運站距離尚遠，商
    業活動並非活絡，生活機能更難稱完善，被上訴人請求相當
    於不當得利之金額實屬過高，而應酌減等語置辯，並聲明：
    (一)被上訴人於原審之訴駁回。(二)如受不利判決，願供擔保請
      准宣告免為假執行。
三、本件經原審判決(一)上訴人應將坐落系爭土地之系爭建物遷讓
    返還被上訴人，並將如附圖所示Ｊ、Ｋ部分土地（面積各為
    16.55平方公尺、31.31平方公尺，即系爭Ｊ部分土地、系爭
    Ｋ部分土地）返還予被上訴人及其他共有人。(二)上訴人應給
    付被上訴人9萬9867元，及自98年1月15日起至清償日止，按
    週年利率5％計算之利息，暨自97年12月26日起至遷讓返還
    系爭房地之日止，按月給付被上訴人9987元。上訴人不服原
    審判決提起上訴，聲明為：(一)原判決不利於上訴人部分廢棄
    。(二)上開廢棄部分，被上訴人在第一審之訴及假執行之聲請
    均駁回。被上訴人則聲明：上訴駁回。
四、兩造不爭執之事實（見本院99年6月14日準備程序筆錄，並
    依判決格式修正或刪減文句，或依爭點論述順序整理內容）
（一）系爭土地為中華民國所有，由被上訴人與國產局共同管理
      ，被上訴人管理範圍為系爭土地應有部分1萬分之3729，
      其餘由國產局管理。
（二）系爭建物係中華民國所有，由被上訴人管理，現由上訴人
      使用中。
（三）系爭建物面積為35.77平方公尺，另系爭增建物部分，依
      據臺北市古亭地政事務所（下稱古亭地政所）測量結果，
      占用系爭Ｊ部分土地面積16.55平方公尺，占用系爭Ｋ部
      分土地面積31.31平方公尺。
（四）系爭Ｊ部分土地及系爭Ｋ部分土地上之增建物（即系爭增
      建物）為上訴人出資興建。
（五）原審一卷第151頁之存證信函，上訴人有收受。
（六）上訴人為被上訴人退休人員黃奕有之遺眷。
（七）系爭增建物不具獨立所有權，為系爭建物之一部分，屬中
      華民國所有。
（八）行政院於99年3月2日指示停止標售臺北市區國有土地，另
      立法院第7屆第5期財政委員會99年3月10日召開第2次全體
      委員會議提案決議，暫緩臺北市區內國有土地標售作業，
      應於半年後檢討，始得繼續進行標售。故現階段臺北市國
      有土地並未回復標售。
（九）上揭事實，並有兩造不爭執其形式真正（見本院同上筆錄
      ）之系爭土地、系爭建物登記謄本、古亭地政所土地複丈
      成果圖、現場照片附卷可稽（分別見原審97年度審重訴字
      第639號卷【下稱審重訴卷】第10頁、第16頁、第156頁至
      第157頁、第173頁至第175頁），自堪信為真實。
五、經本院於99年6月14日與兩造整理並協議簡化之爭點為（見
    本院上開筆錄，並依本院論述之先後與妥適，而調整其順序
    、內容）
（一）被上訴人請求上訴人遷讓系爭房地，有無理由？
  １、上訴人對系爭房地之使用借貸目的是否業已終止？被上訴
      人得否終止系爭借貸關係？被上訴人於何時終止系爭借貸
      關係？
  ２、被上訴人催請上訴人返還系爭房地之行為，是否屬系爭函
      釋之處理？上訴人是否即負有返還系爭房地之義務？
  ３、系爭土地是否因暫緩標售而不符系爭函釋之處理情形？
  ４、上訴人是否有權占有系爭房地？占有權源為何？
  ５、上訴人是否有權占有系爭Ｊ部分土地及系爭Ｋ部分土地？
      占有權源為何？
  ６、被上訴人請求上訴人遷讓返還系爭房地，是否為權利濫用
      ？是否侵害上訴人因信賴保護所取得之利益？
（二）被上訴人關於不當得利之請求，有無理由？
  １、上訴人是否受有相當租金之不當得利？
  ２、被上訴人請求不當得利，是否屬權利濫用？
  ３、被上訴人向上訴人請求之不當得利金額，是否過高？應為
      若干？
六、茲就爭點分別論述如下
（一）被上訴人請求上訴人遷讓系爭房地，為有理由。
  １、上訴人對系爭房地之使用借貸目的業已終止，被上訴人得
      終止系爭借貸關係，而被上訴人係於96年8月22日終止系
      爭借貸關係。
    按所有人對於無權占有或侵奪其所有物者，得請求返還之
      。對於妨害其所有權者，得請求除去之。有妨害其所有權
      之虞者，得請求防止之。民法第767條第1項定有明文。又
      國有財產撥給各地國家機關使用者，名義上雖仍為國有，
      實際上為使用機關行使所有人之權利，故得由該管領機關
      起訴，代國家主張所有權人之權利（最高法院51年臺上字
      第2680號判例參照）。
    經查，系爭土地為國有土地，由被上訴人與國產局共同管
      理；系爭建物係中華民國所有，由被上訴人管理，現由上
      訴人使用中；上訴人為被上訴人退休人員黃奕有之遺眷；
      系爭增建物不具獨立所有權，為系爭建物之一部分，屬中
      華民國所有等節，為兩造所不爭執（見上四之（一）、（
      二）、（六）、（七）所示），並有系爭土地、系爭建物
      登記謄本、戶籍謄本影本附卷可佐（見審重訴卷第10頁、
      第16頁、第22頁至第23頁）。基此可知，被上訴人就系爭
      房地得主張所有權人之權利，且上訴人為系爭房地之占有
      人，應堪認定。
    再按，因任職關係獲准配住宿舍，其性質為使用借貸，目
      的在使任職者安心盡其職責。是倘借用人喪失其與所屬機
      關之任職關係，當然應認依借貸之目的，已使用完畢，配
      住機關自得請求返還。故公務員因任職關係配住宿舍，於
      任職中死亡時，既喪失其與所屬機關之任職關係，依借貸
      目的應認已使用完畢，使用借貸契約因而消滅，此與一般
      使用借貸契約，借用人死亡時，貸與人僅得終止契約之情
      形尚有不同（最高法院91年臺上字第1926號判例）。
    復查，上訴人既為被上訴人退休人員黃奕有之遺孀，足見
      上訴人之配偶黃奕有業已喪失與被上訴人機關之任職關係
      。揆諸上開判例意旨，應認為系爭借貸關係之使用目的業
      已終止，即系爭房地已使用完畢，上訴人自不具占有系爭
      房地之權利，是被上訴人請求上訴人遷讓返還系爭房地，
      已非無據。
    又查，被上訴人為辦理系爭房地之騰空標售相關業務，自
      91年起即陸續召開相關協調會議，嗣因上訴人拒不配合提
      出相關文件，且有系爭增建物之事實，被上訴人先後多次
      函催上訴人交還系爭房地，亦有上訴人不爭執其形式真正
      （見本院卷第103頁）之會議記錄、被上訴人函文及存證
      信函（均影本）附卷可稽（見本院卷第76頁至第95頁）。
      以故，被上訴人主張：伊至遲於96年8月22日，即將終止
      系爭借貸關係之意思表示送達於上訴人等情（見本院卷第
      92頁），堪予採信。
    上訴人雖辯以：因系爭建物不足伊全家10口居住，乃向被
      上訴人反應，被上訴人允許伊於Ｊ、Ｋ部分系爭土地增建
      系爭增建物，故系爭增建物占用系爭土地部分，另成立使
      用借貸契約云云。惟查，系爭增建物不具獨立所有權，為
      系爭建物之一部分，屬中華民國所有等節，為上訴人所無
      異詞（見上四之（七）所示）。因此，系爭增建物既非上
      訴人所有，上訴人抗辯系爭增建物對系爭土地成立使用借
      貸契約，要屬無據。況兩造就系爭增建物占用之系爭土地
      成立使用借貸契約之事實，為被上訴人所否認，然上訴人
      僅空言抗辯，並未舉證以實其說，自難憑採。準此，上訴
      人此部分所辯，應非可取，甚為明悉。
    上訴人再以：依眷舍處理要點規定，就系爭增建物部分，
      被上訴人應估定補償費，於標脫後由上訴人具領，被上訴
      人未依此程序辦理，不得終止系爭借貸關係云云。然查，
      系爭增建物屬中華民國所有，業經認定如上所示，是系
      爭增建物於法律上非上訴人所有，堪屬無疑。職此，被上
      訴人基於所有權，得否請求上訴人遷讓返還包含系爭增建
      物在內之系爭房地，端視上訴人是否有權占有系爭房地，
      此與被上訴人是否應補償系爭增建物，當屬二事。尤有甚
      者，眷舍處理要點並未規定估定補償費之效果，上訴人自
      不能執此而抗辯被上訴人不得終止系爭借貸關係。
    從而，上訴人對系爭房地之使用借貸目的業已終止，被上
      訴人得終止系爭借貸關係，被上訴人係於96年8月22日終
      止系爭借貸關係，洵堪認定。
  ２、被上訴人催請上訴人返還系爭房地之行為，應屬系爭函釋
      之處理，上訴人即負返還系爭房地之義務。
    上訴人係辯以：依眷舍處理要點第3條規定，國有眷舍之
      合法現住人包括退休人員與遺眷。伊為黃奕有之遺眷，當
      然有權占有系爭房地；況系爭房地尚未經被上訴人處理，
      伊占用系爭房地之使用借貸目的即未終止，更非無權占有
      云云。
    惟按，眷舍處理要點第3點固規定：本要點所稱合法現住
      人，應合於下列各款規定：(二)為現職人員、退休人員、資
      遣人員或其遺眷。惟系爭函釋規定：於72年4月29日事務
      管理規則修正前退休，而現仍續住修正前所定眷屬宿舍之
      退休人員；暨事務管理規則修正前配住，而於修正後退休
      之人員，其所配住宿舍係修正前所定之眷屬宿舍者，均准
      予續住至宿舍處理時為止。由是而論，眷舍處理要點第3
      點所指之退休人員，係指依系爭函釋准予續住眷屬宿舍之
      退休人員，而非所有退休人員，均有繼續占有使用眷屬宿
      舍之權利，應先指明。
    再按，系爭函釋所謂之處理，係指眷屬宿舍除辦理騰空標
      售、現狀標售、已建讓售外，如機關擬依規定興建職務宿
      舍而拆除，或為應各機關學校發展需要，而拆除或改變用
      途，或因公共設施需要而拆除，或依公產管理相關規定處
      理等，均屬於處理之範圍。是以，經管機關如需處理眷屬
      宿舍時，現住人即應依規定遷出宿舍，不得續住。
    經查，上訴人於72年4月29日之前即居住於系爭房地，是
      上訴人自屬系爭函釋所指之退休人員遺眷，而得續住至系
      爭房地處理時為止。惟被上訴人既已就系爭房地開始辦理
      騰空標售作業（見本院卷第93頁之說明一所示），即合於
      系爭函釋所稱處理，上訴人應依規定遷讓返還系爭房地，
      不得續住。據此可見，上訴人上揭抗辯，要屬無據。
    上訴人再以：被上訴人自91年間為辦理系爭房地騰空標售
      ，即與伊就辦理騰空標售相關法定補償程序協商，當依眷
      舍處理要點規定，伊得依此規定主張系爭增建物之補償費
      ，惟被上訴人不依騰空標售之補償程序進行，屢次要求伊
      放棄此權利，簽立放棄系爭增建物權利之切結書，因伊不
      從，始突然終止系爭借貸關係，自不符系爭函釋所指之處
      理云云。
    然而，眷舍處理要點之補償費給予，乃係行政機關為免遷
      讓者頓失住所而陷於生活困難，而賦予遷讓者之恩惠行為
      ，與上訴人是否應遷讓返還系爭房地，要屬二事（並參上
      １之所述）。蓋上訴人無權占有系爭房地，業經認定如
      上所述，被上訴人原得請求上訴人返還系爭房地，而無
      給與補償費用之義務。縱兩造確有就系爭增建物達成發放
      補償費之協議，亦屬另一法律關係，與本件訴訟無涉（亦
      無同時履行抗辯之適用）。質言之，上訴人倘得請求被上
      訴人發放補償費，應依法另行請求，亦不得以被上訴人尚
      未給付補償費，即拒絕遷讓返還系爭房地，實堪確定。
    復按，系爭函釋係顧及事務管理規則修正前配住之退休人
      員，本於政府照顧退休人員生活之美意所為權宜措施。故
      系爭函釋所謂准予續住至宿舍處理時為止，應係賦與權責
      機關處理即准否續住之權限，而非賦與退休人員永久居住
      宿舍之權利。是則，所謂宿舍處理，自應包括依公產管理
      相關規定處理之情形在內。因此，被上訴人催請返還系爭
      房地之行為，應可認係依公產管理相關規定所為，自屬處
      理行為。從而，上訴人受催告返還系爭房地後，即負返還
      宿舍之義務，惟上訴人仍繼續使用，自屬無權占用。
    據此，被上訴人催請上訴人返還系爭房地之行為，應屬系
      爭函釋之處理，上訴人即負返還系爭房地之義務，當堪認
      定。
  ３、系爭土地縱暫緩標售，仍符合系爭函釋之處理情形。
    上訴人係以：行政院指示暫緩臺北市區國有土地標售作業
      ，系爭房地是否繼續進行騰空標售已生變數，不符系爭函
      釋所稱之處理情形，故兩造間之系爭借貸關係仍繼續存在
      云云。
    經查，行政院於99年3月2日指示停止標售臺北市區國有土
      地，另立法院第7屆第5期財政委員會99年3月10日召開第2
      次全體委員會議提案決議，暫緩臺北市區內國有土地標售
      作業，應於半年後檢討，始得繼續進行標售。故現階段臺
      北市國有土地並未回復標售等節，為兩造所無異詞（見上
      四之（八）所載），當堪認為真實。
    然而，被上訴人催請上訴人返還系爭房地之行為，應屬系
      爭函釋之處理，上訴人即負返還系爭房地之義務；且上訴
      人對系爭房地之使用借貸目的業已終止，被上訴人得終止
      系爭借貸關係，被上訴人並於96年8月22日終止系爭借貸
      關係等情，業分別認定如上２、１所示。職是之故，系爭
      借貸關係既經被上訴人合法終止，上訴人即負遷讓返還系
      爭房地之義務，顯與系爭房地是否停止標售無涉。
    要之，上訴人已無占有系爭房地之權源，被上訴人即得請
      求遷讓返還系爭房地。至系爭房地是否進行標售，乃國產
      局依國有財產法處分國有土地之問題，與系爭房地之收回
      管理，當屬不同之處理程序。職此，上訴人辯稱：因停止
      標售系爭土地，即不符合系爭函釋之處理情形云云，自非
      可採，應屬彰彰明甚。
  ４、上訴人無權占有系爭房地。
      查系爭借貸關係業經被上訴人合法終止，業經認定如上１
      所示。因此，上訴人自屬無權占有系爭房地，至為明白，
      而堪認定。
  ５、上訴人無權占有系爭Ｊ部分土地及系爭Ｋ部分土地。
      查系爭增建物不具獨立所有權，為系爭建物之一部分，屬
      中華民國所有；且上訴人抗辯系爭增建物對系爭土地成立
      使用借貸契約，要屬無據等節，業經認定如上１之所述
      。因此，上訴人空言主張：因系爭增建物而有占用系爭Ｊ
      部分土地及系爭Ｋ部分土地之權源云云，自非可採，要無
      疑問。
  ６、被上訴人請求上訴人遷讓返還系爭房地，非屬權利濫用，
      亦未侵害上訴人因信賴保護所取得之利益。
    按權利之行使，不得違反公共利益，或以損害他人為主要
      目的。民法第148條第1項定有明文。故權利之行使，是否
      以損害他人為主要目的，應就權利人因權利行使所能取得
      之利益，與他人及國家社會因其權利行使所受之損失，比
      較衡量以定之。倘其權利之行使，自己所得利益極少而他
      人及國家社會所受之損失甚大者，非不得視為以損害他人
      為主要目的，此乃權利社會化之基本內涵所必然之解釋（
      最高法院71年臺上字第737號判例）。而所謂權利濫用，
      係指外觀上為權利之行使，實質上卻違反權利之社會性，
      而不能認為正當行使權利之行為。易言之，行使權利因逾
      越權利之本質及經濟目的、或逾越社會觀念所允許之界限
      ，而成為權利之濫用。
    經查，上訴人係因其配偶黃奕有任職被上訴人之關係，而
      獲配系爭建物使用；於黃奕有死亡後，因系爭函釋規定，
      上訴人得基於系爭借貸關係，繼續使用系爭房地至處理時
      為止，然非賦予上訴人得永久居住系爭房地之權利等節，
      業經認定如上２所述。又系爭房地業經行政院核定辦理騰
      空標售，此有行政院96年院授人住字第0960304695號函附
      卷可參（見原審審重訴卷第146頁至第148頁），致被上訴
      人須終止系爭借貸關係。是則，被上訴人終止系爭借貸關
      係，自非權利濫用。
    從而，被上訴人因符合系爭函釋規定處理情形，而終止兩
      造間之系爭借貸關係，並請求上訴人遷讓返還系爭房地，
      要無權利濫用、或侵害上訴人因信賴保護所取得之利益可
      言。乃上訴人空言為此抗辯，非可採信，甚為明顯。
（二）被上訴人關於不當得利之請求，為有理由。
  １、上訴人受有相當租金之不當得利。
    按無法律上之原因而受利益，致他人受損害者，應返還其
      利益。而不當得利之受領人，除返還其所受之利益外，如
      本於該利益更有所取得者，並應返還。但依其利益之性質
      或其他情形不能返還者，應償還其價額。民法第179條前
      段、第181條分別定有明文。又無權占有他人土地，可能
      獲得相當於租金之利益為社會通常之觀念，是占有土地所
      得之利益，相當於法定最高限額租金之數額（最高法院61
      年臺上字第1695號判例意旨參照）。
    卷查，系爭建物面積為35.77平方公尺，另系爭增建物部
      分，依據古亭地政所測量結果，占用系爭Ｊ部分土地面積
      16.55平方公尺，占用系爭Ｋ部分土地面積31.31平方公尺
      等節，為兩造所不爭執（上四之（三）所載），並有古亭
      地政所土地複丈成果圖存卷可參（見原審卷第157頁），
      自堪認為實在。
    基此而論，上訴人既無權占有系爭房地，業經認為如上（
      一）所示，則揆諸上所示規定及說明意旨，上訴人因占
      有系爭房地受有使用系爭土地之利益，致被上訴人受有損
      害，該利益依性質不能返還，被上訴人自得請求上訴人償
      還相當於租金之價額，應堪認定。
  ２、被上訴人請求不當得利，非屬權利濫用。
    上訴人係以：系爭土地標售案因行政院指示暫緩執行，被
      上訴人無法辦理標售，自未因上訴人之無權占有，而生無
      法處分系爭土地之損害；縱有損害，亦因被上訴人未就系
      爭土地有使用收益計畫，其所受損害亦小，故被上訴人請
      求不當得利，已屬權利濫用云云。
    惟查，上訴人無權占有系爭房地，而可獲得相當於租金之
      利益，為社會通常之觀念，業經認定如上１之所述。是
      被上訴人依不當得利規定，請求上訴人返還其不當得利，
      自無權利濫用可言。
    至系爭土地是否標售、被上訴人就系爭土地之使用收益計
      畫，要與上訴人獲取之不當得利無涉，甚為明悉。乃上訴
      人執此為抗辯，亦非可採，併此指明。
  ３、被上訴人向上訴人請求之不當得利金額，應屬適當。
    上訴人係辯以：伊占有系爭房地係供自己居住使用，享有
      之經濟利益及被上訴人受有之損失均不大，原審未審酌伊
      利用基地之經濟價值及所受利益，並與鄰地租金相比較，
      逕以系爭土地公告地價5％計算不當得利，顯屬過高云云
      。
    惟按，城市地方房屋之租金，以不超過土地及其建築物申
      報總價年息百分之十為限。土地法第97條定有明文。且此
      規定，於租用基地建築房屋準用之，土地法第105條亦有
      明定。而土地所有權人依土地法申報之地價，為法定地價
      。又土地法第97條所謂土地及建築物之總價額，土地價額
      依法定地價，建築物價額依該管直轄市或縣（市）地政機
      關估定之價額。惟公有土地以各該宗土地之公告地價為申
      報地價，免予申報，此觀諸土地法第148條、土地法施行
      法第25條、平均地權條例施行細則第21條等規定自明。另
      基地租金之數額，除以基地申報地價為基礎外，尚須斟酌
      基地之位置，工商業繁榮之程度，承租人利用基地之經濟
      價值及所受利益等項，並與鄰地租金相比較，以為決定，
      並非必達申報總地價年息百分之十最高額（最高法院68年
      臺上字第3071號判例）。
    惟查，系爭土地位於臺北市中正區，鄰近萬華火車站，距
      離捷運龍山寺站不遠，且有多線公車行經附近之交通要道
      ，交通可謂便捷，另雙和市場、龍山商場、西園商場等市
      集亦鄰近系爭土地，是系爭土地所在之處商業活動活絡，
      生活機能堪稱完善，故被上訴人請求以系爭土地公告地價
      5％計算之不當得利，尚屬適當。
    再查，系爭土地97年度之公告地價為7萬6856元，此有臺
      北市政府地政處公告土地現值及公告地價查詢表附卷可考
      （見原審審重訴卷第29頁）。又被上訴人係於97年1月9日
      函催上訴人於97年2月12日遷讓返還系爭房地（見原審審
      重訴卷第151頁），故被上訴人請求自97年2月26日起算之
      不當得利，亦屬可取。
    職是，被上訴人請求上訴人給付9萬9867元（計算式：768
      56×83.63×5％×【10÷12】×【3729/10000】＝99867
      ，元以下四捨五入，以下同），及自97年12月26日起至交
      還系爭房地止，按月給付9987元（計算式：76856×83.63
      ×5％×【1÷12】×【3729/10000】＝9987），均為有理
      由，應予准許。
七、綜上所述，被上訴人主張為可採，上訴人所辯，均無可取。
    從而，被上訴人本於所有權返還請求權，及不當得利之法律
    關係，請求上訴人遷讓返還系爭房地，及給付相當於租金之
    不當得利，均為有理由，應予准許。是則，原審判命上訴人
    給付，並分別依兩造聲請為准、免假執行之宣告，於法並無
    不合。上訴意旨指摘原判決不當，求予廢棄改判，為無理由
    ，應予駁回。至原判決主文欄第五項第四行雖載為「返還予
    原告及其他共有人」部分，但系爭土地均為國有，自無共有
    人，且被上訴人自承系爭房地由其管有（見本院卷第141頁
    ），是應更正為「返還予原告」。另系爭增建物不具獨立所
    有權，為系爭建物之一部分，為上訴人所無異詞，故原判決
    第五項第二行之「房屋」，當應包含系爭增建物在內，為免
    爭議，附此指明。
八、本件事證已臻明確，至於未論述之爭點；兩造其餘之攻擊或
    防禦方法；未經援用之證據，經本院斟酌後，認為均不足以
    影響本判決之結果，自無一一詳予論駁之必要，併此敘明。
九、據上論結，本件上訴為無理由，依民事訴訟法第449條第1項
    、第78條，判決如主文。
中    華    民    國    99    年    8     月    10    日
                  民事第五庭
                        審判長法  官  李錦美
                              法  官  黃雯惠
                              法  官  鍾任賜
正本係照原本作成。
行政院農業委員會林業試驗所不得上訴。
乙○○○如不服本判決，應於收受送達後20日內向本院提出上訴
書狀，其未表明上訴理由者，應於提出上訴後20日內向本院補提
理由書狀（均須按他造當事人之人數附繕本）上訴時應提出委任
律師或具有律師資格之人之委任狀；委任有律師資格者，另應附
具律師資格證書及釋明委任人與受任人有民事訴訟法第466條之1
第1項但書或第2項（詳附註）所定關係之釋明文書影本，如委任
律師提起上訴者，應一併繳納上訴審裁判費。
中    華    民    國    99    年    8     月    10    日

                              書記官  吳金來
附註：
民事訴訟法第466條之1（第1項、第2項）：
對於第二審判決上訴，上訴人應委任律師為訴訟代理人。但上訴
人或其他法定代理人具有律師資格者，不在此限。
上訴人之配偶、三親等內之血親、二親等內之姻親，或上訴人為
法人、中央或地方機關時，其所屬專任人員具有律師資格並經法
院認為適當者，亦得為第三審訴訟代理人。

司法院資訊處製作；財團法人民間司法改革基金會備份。
